臺灣高雄地方法院刑事判決　　　　　　　　　　　　九十二年度訴字第二九六號
　　公　訴　人　臺灣高雄地方法院檢察署檢察官
　　被　　　告　乙○○
右列被告因違法證券交易法案件，經檢察官提起公訴（九十二年度偵字第二二三七八
號），本院判決如左：
    主  文
乙○○無罪。
    理  由
一、公訴意旨以：被告乙○○分別與永昌證券股份有限公司高雄分公司（下稱永昌證
    券高雄分公司）、倍利國際證券股份有限公司三民分公司（下稱倍利證券三民分
    公司）及國票綜合證券股份有限公司中正分公司（下稱國票證券中正分公司）簽
    訂委託買賣證券受託契約，並開立有價證券帳戶，帳號分別為六一四五九、六八
    ○○五及七八七一七號，委託永昌證券高雄分公司、倍利證券三民分公司及國票
    證券中正分公司，在集中交易市場或財團法人中華民國證券櫃檯買賣中心（下稱
    櫃檯買賣中心）報價，以買賣在證券交易所上市或櫃檯買賣中心上櫃之有價證券
    。詎被告乙○○明知自己無資力大量買入在櫃檯買賣中心上櫃之廣運機械工程股
    份有限公司（下稱廣運公司）股票，竟基於違反證券交易法之概括犯意，連續於
    附表所示之時間，委由不知情之永昌證券高雄分公司、倍利證券三民分公司及國
    票證券中正分公司營業員，向櫃檯買賣中心報價，業經有人承諾收受，而分別買
    進及賣出如附表所示之廣運公司股票（交易證券公司名稱、交易帳戶、交易日期
    、買進賣出股數、違約金額詳如附表所示），其原本應於九十二年二月十日及十
    一日辦理交割，詎竟拒絕支付款項及股票，履行交割義務，違約金額達新台幣一
    千九百十四萬三千六百元，致廣運公司股票於申報違約之後成交價及成交量均有
    明顯下跌之情形，嚴重影響證券市場之交易秩序。因認被告乙○○所為係違反證
    券交易法第一百五十五條第二項、第一項第一款之規定，而涉犯同法第一百七十
    一條第一款之違約交割罪嫌。
二、按犯罪事實應依證據認定之，無證據不得推定其犯罪事實。又不能證明被告犯罪
    者，應諭知無罪之判決，刑事訴訟法第一百五十四條第二項、第三百零一條第一
    項分別定有明文。又事實之認定，應憑證據，如未能發現相當證據，或證據不足
    以證明，自不能以推測或擬制之方法，為裁判基礎（最高法院四十年臺上字第八
    六號判例參照）。認定犯罪事實，所憑之證據，雖不以直接證據為限，間接證據
    亦包括在內，然無論直接或間接證據，其為訴訟上之證明，須於通常一般之人均
    不致有所懷疑，而得確信其為真實之程度者，始得據之為有罪之認定，倘其證明
    尚未達到此一程度，而有合理之懷疑存在時，即無從為有罪之認定（最高法院七
    十六年臺上字第四九八六號判例可資參照）。次按證券交易法第一百五十五條第
    一項第一款規定，在集中交易市場報價，業經有人承諾接受而不實際成交或不履
    行交割，足以影響市場秩序者；應依同法第一百七十一條規定處罰之，是依上開
    證券交易法第一百五十五條第一項第一款之規定，須該不履行交割之行為足以影
    響市場之秩序，始足當之。
三、本件公訴人認被告乙○○涉犯前揭違反證券交易法之犯行，主要係以：被告之自
    白、廣運公司基本資料、證券商申報客戶違約資料表、投資人違約明細表、廣運
    股票成交買賣前五十名投資人明細表、廣運股票較大券商之較大投資人明細表、
    投資人或集團交易明細表、投資人相對成交買賣有價證券對應表、特定證券投資
  人成交價格影響表及投資人委託成交對應表、廣運股票交易意見分析報告暨所附
    之證券、商申報客戶違約資料表、投資人違約明細表、廣運股票成交買賣前五十
    名投資人明細表、廣運股票較大券商之較大投資人明細表、廣運股票交易意見分
    析報告暨所附之廣運股票價量資料為其主要論據。訊據被告乙○○對於在上開證
    券公司開立有價證券帳戶，並於附表所示之時間，分別在上開證券公司內向櫃檯
    買賣中心報價，卻違約交割之事實坦承不諱，惟堅決否認有何違反證券交易法之
    犯行，辯稱：伊認為伊沒有影響證券交易秩序等語；辯護人則以：（一）被告之
    違約交割與廣運公司股票價量之下跌，二者實無因果關係存在（二）被告熱衷短
    線進出，操作策略失算，才會造成缺錢交割之窘境，非故意違約等語資為被告辯
    護。
四、經查：
（一）按證券交易法第一百五十五條第一項及第一百七十一條之罪，須行為人「在集
      中交易市場報價」、「經有人承諾接受而不履行交割」，並「足以影響交易秩
      序」始足構成。其所規範之行為主體究係證券自營商或經紀商或一般委託買賣
      之投資人，在實務上雖有爭論，惟參以證券交易法第一百五十五條第一項第一
      款之規定「對於在證券交易所上市之有價證券，不得有在集中交易市場報價，
      業經有人承諾接受而不實際成交或履行交割，足以影響市場秩序者之行為」之
      文義觀之，該條款並未明文規定行為之主體只限於證券經紀商或證券自營商而
      不及於一般投資人；又在集中交易市場或在店頭市場上，投資人須委託證券經
      紀商報價買進或賣出（經紀商亦得自行報價買賣，即所謂自營商），委託人（
      投資人）與經紀商係行紀關係，經紀商受託在證券集中市場上交易，僅以自己
      名義將受託之買賣報價送至集中市場，經一定程序撮合後，買賣契約即在雙方
      受託之經紀商間成立，故所謂不實際成交，係於受託買賣之經紀商間存在，而
      與雙方之委託人無涉，委託人（投資人）即於成交後始有不履行交割之問題，
      再者投資人為證券市場之主流，為公知之事實，證券交易法第一百七十一條之
      不實際成交或不履行交割罪，其立法目的乃重在維護證券交易市場秩序，是應
      無僅處罰經紀商而不處罰投資人之理，此觀之該法於七十七年一月二十九日修
      正第一百五十五條、第一百七十一條時，即增訂不履行交割之處罰明文甚明，
      足見投資人亦為本罪規範之行為主體（最高法院著有八十六年度台上字第五０
      八九號及八十五年度台上字第六一二０號判決意旨可資參照），合先敘明。
（二）本件被告上開坦承之事實，除有前揭公訴人所指之證據為證外，並經本院分別
      向倍利證券三民分公司、永昌證券高雄分公司、國票證券中正分公司函查屬實
      ，各有該公司九十三年二月六日眾證（９３）倍證字第○二八七號、九十三年
      一月二十八日九十三年永稽字第○○五八號、九十三年二月十日國證（９３）
      風字第○○○二八○號字函文各乙份在卷可稽，已堪認屬真實。
（三）是被告既有上開違約交割之事實，則其所為是否已符合證券交易法第一百七十
      一條第一款之違約交割罪之犯行，本院以為：
  １、依中華民國證券櫃檯買賣中心成交買賣前三十名投資人明細表所示（法務部調
      查局調查卷第一冊第二百零七頁、第二百十三頁），被告於九十二年二月六日
      共係買進廣運公司股票三百三十二仟股，賣出九仟股，分別係佔該股當日買進
      總成交量百分之二七點五三，賣出佔該股當日賣出總成交量百分之零點七五，
      而於同年二月七日共係買進一百一十仟股、賣出八十二仟股，分別佔該股當日
      買進總成交量百分之一三點二二，賣出佔該股當日賣出總成交量百分之九點八
      六，是就單日單一投資人所購買廣運公司股票之數量而言，確已達一定之交易
      量，若係因此違約交割，就其數量而言確有可能會造成公訴人所指稱足以影響
      市場秩序之情形發生，惟實際情形是否如此，仍應視該違約交割之行為，是否
      與市場交易秩序之影響有因果關係，並非一有此違約交割之事實，即可認定一
      定會影響證券市場之交易秩序。
  ２、然依卷附廣運公司價量資料所示（法務部調查局調查卷第一一三頁至第一一五
      頁），廣運公司股票於九十二年一月二十七日、同月二十八日、二月六日、二
      月七日、二月十日之漲跌幅情形分別為漲百分之一點九九、跌百分之六點八三
      、跌百分之一點五七、跌百分之六點九一、跌百分之六點八六，顯然廣運公司
      股票係自九十二年一月二十八日起即開始下跌，惟被告上開違約交割之事實，
      卻係發生於同年二月十日，則該股票股價之下跌是否係如公訴人所指為被告違
      約交割所致，顯屬有疑。
  ３、雖審之前開資料所載，該股票於被告違約交割後之九十二年二月十一日、十二
      日、十三日、十四日、十七日、十八日、十九日、二十日、二十一日、二十四
      日、二十五日、二十六日、二十七日之漲跌情形分別為跌百分之六點七五、跌
      百分之六點九一、跌百分之一點七七、跌百分之六點八三、維持平盤、跌百分
      之一點五四、跌百分之五點八八、漲百分之零點四二、跌百分之一點六六、跌
      百分之○點八四、跌百分之二點九八、漲百分之六點五八、漲百分之七，確屬
      大部分時間為下跌之走勢，惟如前述，該廣運公司之股票股價係自同年一月二
      十八日即開始下跌，則自九十二年二月十一日後該股票下跌之走勢究係因被告
      違約交割所造成，或係因延續之前的跌勢而來，實待審究，是能否依此下跌之
      情狀即謂交易秩序係因被告違約交割受有影響，亦屬有疑。
  ４、再被告為上開股票買賣交易之永昌證券、倍利證券、國票證券等公司於證券交
      易市場上均為一規模頗大之公司，已經本院依職權查詢屬實，有該等公司資料
      基本資料查詢各一份在卷足參（刑事卷第五四頁至第五六頁），足認被告上開
      違約交割金額對於各該公司所生之損害應尚屬輕微；而被告違約交割後，該等
      公司均已代被告墊付股款並完成交割手續乙事，亦經本院向該公司函詢屬實，
      有前揭（二）所示之函文在卷足稽，顯然被告所為實不致造成各該公司在集中
      交易市場上難以代墊交割款項之結果，自無明顯影響市場交易秩序之情事，而
      危害整體證券集中交易市場之交易秩序。
五、綜上所述，被告固係委託買賣證券之投資人而為本罪之行為主體，然其所為之違
    約行為既不足以影響市場秩序，是自難僅以被告有違約交割之行為，即遽以本罪
    相繩。此外，本院復查無其他積極證據足資證明被告有何違反證券交易法之犯行
    ，揆諸前揭法條之說明，既不能證明被告犯罪，自應為無罪之諭知。
據上論斷，應依刑事訴訟法第三百零一條第一項之規定，判決如主文。
本案經檢察官甲○○到庭執行職務。
中      華      民      國      九十三      年    三    月    三十一    日
                                  臺灣高雄地方法院刑事第九庭
                                      審判長法  官  孫  啟  強
                                            法  官  楊  智  守
                                            法  官  楊  宗  翰
右正本證明與原本無異。
如不服本判決，應於判決送達後十日內，向本院提出上訴狀。
                                            書記官  陳  怡  真
中      華      民      國      九十三      年    四    月        一    日
附表：
日  期    證券公司    交易帳戶    買進賣出股數      違約金額（新臺幣）
九十二年  永昌證券    六一四五九  買進七十仟股      二百六十萬零二千八
二月六日  高雄分公司                                百元
九十二年  倍利證券    六八○○五  買進一百八十仟股  六百五十五萬六千一
二月六司  三民分公司              賣出九仟股（起訴
                                  書附表漏載）
九十二年  國票證券    七八七一七  買進八十二仟股    二百九十四萬四千一
二月六日  中正分公司                                百元
九十二年  永昌證券    六一四五九  買進十六仟股      買進：五十六萬元；
二月七日  高雄分公司              賣出十六仟股      賣出：五十九萬零五
                                                    百元；總計一百十五
                                                    萬零五百元
九十二年  倍利證券    六八○○五  買進九十仟股      三百二十五萬四千五
二月七日  三民分公司                                百元
九十二年  國票證券    七八七一七  買進四仟股        買進：十四萬九千八
二月七日  中正分公司              賣出六十六仟股    百元；賣出：二百四
                                                    十八萬五千八百元；
                                                    總計二百六十三萬五
                                                    千六百元
